最高法院刑事判決　　　　　　九十六年度台上字第一一○八號
上　訴　人　台灣高等法院台南分院檢察署檢察官
上　訴　人
即　被　告　甲○○
選任辯護人　藍庭光律師
　　　　　　劉志卿律師
　　　　　　黃翎芳律師
上　訴　人
即　被　告　乙○○
選任辯護人　陳適庸律師
被　　　告　丙○○
上列上訴人等因被告等貪污等案件，不服台灣高等法院台南分院
中華民國九十五年八月三十日第二審判決（九十五年度上訴字第
一○○號，起訴案號：台灣雲林地方法院檢察署九十年度偵字第
一七二○號），提起上訴，本院判決如下：
    主  文
原判決撤銷，發回台灣高等法院台南分院。
　　理　由
本件原判決撤銷第一審關於上訴人即被告甲○○、乙○○部分之
判決，依牽連犯從一重改判論處甲○○共同行使公務員明知為不
實之事項而登載於職務上所掌之公文書，足以生損害於公眾及他
人罪刑；依牽連犯從一重改判論處乙○○依法令從事公務之人員
，對於主管之事務，明知違背法令，直接圖其他私人不法利益，
因而獲得利益罪刑。並維持第一審諭知被告丙○○關於洩漏國防
以外秘密、行使公務員明知為不實之事項而登載於職務上所掌之
公文書及圖利易承工程顧問有限公司（下稱易承公司）部分暨關
於丙○○、甲○○圖利權威營造有限公司（下稱權威公司）部分
均無罪之判決，駁回此部分檢察官在第二審之上訴，固非無見。
惟查：(一)、主文乃法院表明被告事件所為判決之結果，為判決書
應記載之事項，其內容必須與事實理由及適用法條相連貫，若有
不相一致，即非適法。本件第一審就甲○○部分，係判處連續行
使偽造之私文書，足以生損害於公眾及他人罪刑，及諭知被訴圖
利部分無罪之判決；原判決主文第一項既記載將第一審判決關於
甲○○部分撤銷，自係將上開科刑及諭知無罪部分均撤銷，乃僅
於主文第二項論處其共同行使公務員明知為不實之事項而登載於
職務上所掌之公文書，足以生損害於公眾及他人罪刑，而於主文
第四項諭知「其他上訴駁回」，並於理由內敘明甲○○關於被訴
共同圖利權威公司部分，與其有罪科刑部分無裁判上一罪關係，
應諭知無罪，「原審（第一審）據此諭知……、甲○○部分無罪
判決，本院核其認事用法俱無不合，檢察官上訴意旨猶執陳詞，
……指摘原判決此部分違誤不當，請求撤銷原判決，並無可取，
為無理由，應予駁回」（見原判決第四五頁第六至十六行），亦
即又維持第一審關於甲○○共同圖利權威公司部分諭知無罪之判
決，駁回此部分檢察官在第二審之上訴，非唯其主文記載前後自
相歧異，與理由論述亦屬互有矛盾，難認適法。(二)、刑法第二百
十三條之登載不實罪，以公務員對於其職務上所掌之公文書，為
虛偽登載者為限，若對他人職務上所掌之公文書，為不實之登載
者，則不能執該罪以相繩（本院四十七年台上字第四八一號判例
意旨參照）。原判決事實欄雖籠統記載乙○○「督導工友黃秀櫻
製作本件委外設計案之一切文書工作」，然就「大埤鄉公所委託
工程顧問公司服務建議書評審表」之製作，則載稱係由工友黃秀
櫻「以技士丙○○之名義」填載，並經由不知情之丙○○於民國
八十六年三月四日向鄉長提出；理由中並說明「依據工友黃秀櫻
於原審（第一審）證稱：係於八十六年三月四日，由乙○○交付
證據編號Ｈ之三張估價單予大埤鄉公所工友黃秀櫻，黃秀櫻再循
公所備置之例稿、老案格式，經丙○○告以工程執行依據後，依
據上開估價單所載公司名稱、費用比率等事項填載，……再參酌
黃秀櫻完成書面後，由丙○○蓋印職章呈送鄉長易信助批示易承
公司得標後，係由乙○○通知甲○○等情。足見……甲○○對於
乙○○利用不知情之工友黃秀櫻以技士丙○○名義，在『大埤鄉
公所委託工程顧問公司服務建議書評審表』之公文書之評審意見
及結果欄上，登載……」、「被告甲○○與乙○○均明知永捷公
司、志嘉公司之估價單係被告甲○○偽造而來，仍由乙○○利用
不知情黃秀櫻、丙○○假比價，而仍將該不實事項，登載於丙○
○職務上所掌公文書」（見原判決第六頁第十八至三十行、第九
頁第七至十行）。依此記載及論述，似認上開「大埤鄉公所委託
工程顧問公司服務建議書評審表」屬丙○○職務上所掌之公文書
，工友黃秀櫻之登載僅係為丙○○代為繕寫。如果無訛，職掌上
開公文書之丙○○既因無犯意而不成立公務員登載不實罪，則乙
○○就不屬其職務上所掌之上開公文書，縱有利用黃秀櫻代行繕
製，能否謂應單獨成立刑法第二百十三條之身分犯而令負公務員
登載不實罪責？即非無疑。原審就此未詳予釐清審認，並於理由
內確實闡述論析，遽認乙○○利用工友黃秀櫻以丙○○名義繕製
上開服務建議書評審表，即屬對其職務上所掌公文書為不實之登
載，非唯速斷，並有判決理由矛盾之可議。又原判決論處甲○○
共同行使公務員明知為不實之事項而登載於職務上所掌之公文書
，足以生損害於公眾及他人罪刑，但事實欄僅記載「乙○○明知
甲○○一人提出三家廠商之估價單，除易承公司外之二家廠商估
價單係甲○○為標取該委外案所偽造，為達圖利甲○○之目的，
竟與之基於共同犯意之聯絡，而將該偽造之估價單附於該委外設
計案卷內，與之共同行使偽造私文書」（見原判決第三頁第十六
至二十行），並未認定甲○○有如何「共同行使」公務員登載不
實文書之犯罪事實；且既認甲○○與乙○○共犯，乃僅就乙○○
利用不知情之黃秀櫻不實登載上開服務建議書評審表論以間接正
犯，就與乙○○共犯之甲○○，則未論以間接正犯，均有違誤。
(三)、刑事審判程序之被告，乃當事人之一造，有本於訴訟主體之
地位而參與審判之權利，並有接受辯護人協助及保持緘默之權，
且無自證己罪之義務。此項權利，屬憲法上所保障之人民訴訟基
本權，不因係合併或追加起訴之共同被告，而加以剝奪。從而被
告在同一審判程序中，性質上不能同時兼具證人之雙重身分；但
合併審判之共同被告，其陳述如不利於其他共同被告，且利害相
反時，倘以其未經彈劾之陳述，作為認定其他共同被告犯罪事實
之證據，自亦侵害該其他共同被告之詰問權。故刑事訴訟法第二
百八十七條之一第二項規定「因共同被告之利害相反，而有保護
被告權利之必要者，應分離調查證據或辯論」，使分離程序後之
共同被告立於證人之地位，準用有關人證之規定，具結陳述，並
接受其他共同被告之詰問，以兼顧共同被告之訴訟基本權及其他
共同被告對證人之詰問權。甲○○、乙○○係經檢察官合併起訴
，由法院以同一訴訟程序合併審判，原判決以共同被告甲○○在
原審供述其獲有新台幣（下同）五至十萬元之利潤（見原審卷第
一○九頁），資為憑以認定乙○○圖利甲○○五萬元之唯一論證
（見原判決第二二頁末二行至次頁第三行），但原審對乙○○有
無圖利甲○○之調查，並未命甲○○立於證人地位而為陳述，使
乙○○有與之對質並詰問其現在與先前陳述瑕疵之機會，乙○○
之對質詰問權即無從行使，原判決遽採甲○○前開未經具結之陳
述為判決之基礎，於證據法則即屬有違。又原判決雖謂「乙○○
上開行為，確實讓甲○○獲有扣除成本及合法利潤以外之五萬元
利益」，惟未就甲○○領取設計監造費後，扣除多少數額之成本
及合法利潤而致得有五萬元「不法利益」之計算方法，詳予列明
，亦有判決理由欠備之可議。(四)、原判決採信證人廖富美於偵查
中及第一審時供述：「志嘉公司負責人為周密，他先生跟伊先生
是朋友，伊不是志嘉公司負責人，但公司大小事由伊處理，伊是
志嘉公司實際負責人，伊沒有參加本件投標，不知道志嘉公司估
價單是何人提出，志嘉公司大小章為何在易承公司，未製作或同
意製作估價單參與本案工程委外設計招標案之投標、比價」之證
詞（見原判決第五頁末行至次頁第五行），資為所認甲○○確有
偽造志嘉公司估價單之不利證據，似認廖富美上開所稱其為志嘉
公司實際負責人一節，為可採信。然又謂：「證人廖富美於志嘉
公司之身分為何，相當錯亂。是否負有實際控制志嘉公司印章之
權，亦堪質疑」（見原判決第十二頁第五至七行），亦即又認廖
富美不是志嘉公司之實際負責人，並據為不能證明甲○○有偽造
志嘉公司印章之有利論斷，其理由前後顯相矛盾，自屬可議。(五)
、本件檢察官係起訴易信助、丙○○、乙○○基於共同圖利之概
括犯意，由丙○○洩漏指定之比價廠商予甲○○，並由甲○○偽
造永捷工程顧問有限公司（下稱永捷公司）與志嘉公司之估價單
，持向大埤鄉公所圍標上開工程之委託設計，而圖利甲○○，嗣
工程發包後又圖利權威公司，而認易信助、丙○○、乙○○三人
間就偽造文書及圖利罪等犯行為共同正犯。原判決就乙○○所犯
偽造文書與圖利罪，何以與易信助、丙○○不生共同正犯之關係
，俱未加以論述，理由已嫌欠備。又原判決雖以「雲林縣大埤鄉
雲86線豐岡橋改建工程」委託規劃設計案，並無簽請鄉長指定三
家廠商之簽呈存在，而據以判斷參與比價之易承公司、永捷公司
與志嘉公司名單，並非丙○○所洩漏。惟乙○○在法務部調查局
雲林縣調查站、檢察官偵查中及第一審時，係分別供陳：「（豐
岡橋工程委外設計廠商選商）是由丙○○決定的，大約於八十六
年三月底、四月初（詳細日期已忘）丙○○拿一張參與此工程規
劃設計比價之工程顧問公司名單及聯絡電話給我」、「本件是由
丙○○交辦的」、「直式有寫三家工程名稱，直式算是一種便簽
」（見調查卷第三一頁、偵查卷第一一○頁反面、一審卷(二)第一
五六頁反面）；鄉長易信助供稱：「參與豐岡橋工程之三家工程
顧問公司名單是本公所建設課丙○○簽出來的」、「簽呈是建設
課自己找三家來比價」（見調查卷第二頁、一審卷(二)第二十頁反
面）；甲○○亦指稱：「丙○○在簽呈內有寫三家比價廠商，包
括易承、志嘉、永捷三家公司，因為我有看到丙○○用公所類似
十行紙寫的簽呈，我就私底下去找這二家公司負責業務的人」、
「我有看到他（指丙○○）桌上的簽呈」、「簽呈上就是寫志嘉
、永捷等三家公司的名稱，問上級可否這樣」、「很多，說要請
這三家來比價，看是否可以」、「我當初的印象就是丙○○有寫
有關易承、志嘉、永捷三家公司的紙條」（見偵查卷第一○五頁
反面、一審卷(一)第十六頁及卷(二)第一二二頁、第一三二頁）各等
語。乙○○、甲○○與易信助上開供述，似與政府各機關辦理工
程發包比價之前，例由承辦人先簽請核示，俾為憑以辦理準據之
行政作業程序無悖。而大埤鄉公所以往辦理工程發包比價之前，
是否亦均不曾簽請核定參加比價之廠商？茍本件確如易信助前揭
供證所述，係由丙○○簽請核定，則建設課長簡勇仁、秘書謝明
平自必均在該簽上核章層轉，渠等就此部分之供述為何？該簽是
否為特定人故意隱匿？原判決謂「丙○○若真有指定並書寫三家
比價廠商之簽呈或公文，依據上開『「服務處理要點』第十八條
第一項之規定，該公文或簽呈乃對被告丙○○、乙○○等公務員
有利之證據，豈可能不依隨本案工程委外設計招標案之相關簽呈
一併附卷歸檔」（見原判決第三十頁第六至十行），但何以該簽
對丙○○、乙○○係屬有利之證據？上開各項疑竇，原審俱未進
一步深入究明，並於理由內為必要之論述，即遽以調查員所查扣
之相關資料中，未尋獲指定參與評審比價之簽等相關書面資料，
資為丙○○並未洩漏比價廠商之有利判斷，自有調查未盡及判決
理由欠備之可議。(六)、原判決採信權威公司負責人余權人證述：
「不可能超額支付工程款，監工日誌可能寫錯了」、「預力樑當
初是在旁邊先行施作，保養好再拖到指定位置施作，預力樑是要
放在橋墩上面，要將橋架住；停工期間是橋底部分沒有去做，但
還有施作預力樑之工程，預力樁、鋼板樁等成品也運進工地，算
入施工進度；預力樑之工程是委託彭豐混供料，要鋼筋、混凝土
、鋼條」等語（見原判決第四一頁第九行、第十三至十七行），
據以論斷權威公司停工期間，仍有製作預力樑，因未載入監工日
誌，故於八十七年四月二十四日第一次估驗時，進度僅載為百分
之三一‧八，甲○○與丙○○並無超估權威公司工程進度，圖利
該公司情事。惟檢察官在第一審時，已就預力樁、鋼板樁運進工
地，能否算入施工進度及可否列為估驗項目提出質疑，並聲請向
行政院公共工程委員會函詢查明（見一審卷(一)第三四頁）；又依
權威公司「佐進料與施工款」之帳簿記載（外放Ｓ書證），似無
預力樁、鋼板樁之進料，余權人所謂預力樁、鋼板樁於八十七年
四月二十四日估驗時已運進工地，是否屬實？暨權威公司施工紀
錄（外放Ｒ書證）就彭豐混之供料部分，似僅列載預力樑一百萬
元（見上開書證第二頁），以此金額之材料，能否完成八十七年
四月二十四日估驗時，工程估驗表所載之預力樑等有關之工程項
目？均非無疑。上開各項之實情為何？關乎被告等有無圖利權威
公司之判斷，為明真相，并維公平正義，自應詳加釐清審認，原
審未根究明白，并於理由內為必要之說明，遽採余權人所陳猶待
辨明之供述，作為被告等未圖利權威公司之論證，自嫌速斷。再
者，上開豐岡橋改建工程因設計錯誤，決定提高一公尺，所需費
用究係多少？余權人於調查站係陳稱：「提高豐岡橋至安全高度
所需經費須一千二百八十萬元」（見調查卷第四三頁反面），與
其於審理中所供僅需十幾萬元，兩者之差距極為懸殊，原判決雖
謂調查筆錄就余權人前揭陳述部分之記載，非無可疑而不予採納
，然提高豐岡橋之高度一公尺所需費用究竟多少？是否足使被告
等不實超估工程進度，以彌補余權人之損失？似非不可藉由興建
橋樑專業機關之評估鑑定而據為適切之判斷，原審就此與公平正
義之維護有重大關係之事項未深入查明，細心剖析，即遽予採信
余權人所稱「僅需十幾萬元」之片面說詞，為有利於被告等之論
斷，同有調查未盡之違誤。以上或為上訴意旨所指摘，或為本院
得依職權調查之事項，應認有發回更審之原因。原判決說明不另
為無罪諭知部分，基於審判不可分原則，亦應併予發回。
據上論結，應依刑事訴訟法第三百九十七條、第四百零一條，判
決如主文。
中　　華　　民　　國　九十六　年　　三　　月　　八　　日
                      最高法院刑事第十庭
                          審判長法官  謝　俊　雄
                                法官  陳　世　雄
                                法官  魏　新　和
                                法官  吳　信　銘
                                法官  徐　文　亮
      本件正本證明與原本無異
                                      書  記  官
中　　華　　民　　國　九十六　年　　三　　月 　十三   日
                                                      G
